臺灣高等法院民事判決
109年度上易字第1240號
上  訴  人  李明俐(即羅森鴻之繼承人)
                      住○○市○○區○○里000鄰○○路○段000巷0號

兼  上1人
訴訟代理人  羅文廷(即羅森鴻之繼承人)

視同上訴人  李栩辰  
            羅文甫    原籍設苗栗縣○○市○○路00號3樓

被上訴人    中國信託商業銀行股份有限公司


法定代理人  利明献  
訴訟代理人  林志淵  

            官小琪  

上列當事人間請求清償借款事件，上訴人對於中華民國109年4月
30日臺灣臺北地方法院109年度訴字第501號第一審判決提起上訴
，被上訴人並於本院為起訴聲明之減縮，本院不經言詞辯論，判
決如下：
    主      文
原判決廢棄，發回臺灣臺北地方法院。
    事實及理由
一、本件上訴人李栩辰、羅文甫（已於民國109年4月27日死亡）
    就原判決命其與同造共同被告李明俐、羅文廷連帶給付部分
    ，雖未提起上訴，惟李明俐、羅文廷上訴提出非基於個人關
    係之抗辯，經本院認為有理由，依民事訴訟法第56條第1項
    第1款，應為其上訴效力所及，爰併列李栩辰、羅文甫為上
    訴人，合先敘明。
二、被上訴人主張：上訴人之被繼承人羅森鴻生前積欠伊信用卡
    債務本金新臺幣（下同）6871元、通信貸款債務本金49萬20
    28元、通信貸款債務本金4791元、現金卡債務本金45萬9990
    元、金融卡債務本金1萬7255元等5筆債務共98萬935元，及
    因此衍生之利息、違約金債務未清償完畢。爰依消費借貸契
    約關係、信用卡服務契約關係及繼承之法律規定，聲明求為
    上訴人應於繼承羅森鴻遺產之範圍內連帶給付伊98萬935元
    及如附表所示之利息、違約金之判決；又羅文甫於原審判決
    前之109年4月27日死亡，原審在同年月30日宣判，其訴訟程
    序有重大瑕疵，有民事訴訟法第451條第1項情形，請依該條
    廢棄原判決，發回原法院審理等語。
三、上訴人李明俐、羅文廷、李栩辰抗辯略以：不爭執羅森鴻生
    前積欠被上訴人前開5筆債務尚未清償完畢，惟被上訴人主
    張之違約金約定顯然過高，應予酌減；羅文甫於原法院判決
    之前已死亡，伊等已拋棄對羅文甫之繼承權，均非羅文甫之
    繼承人；關於被上訴人所陳關於原判決有訴訟程序上之重大
    瑕疵，請求廢棄發回原法院處理部分，伊等亦同意等語。
四、按當事人死亡者，訴訟程序在有繼承人、遺產管理人或其他
    依法令應續行訴訟之人承受其訴訟以前當然停止。前開承受
    訴訟人，於得為承受時，應即為承受之聲明。他造當事人，
    亦得聲明承受訴訟。又訴訟程序當然或裁定停止間，法院及
    當事人不得為關於本案之訴訟行為。但於言詞辯論終結後當
    然停止者，本於其辯論之裁判得宣示之。此觀民事訴訟法第
    168條、第175條及第188條第1項規定即明。故訴訟程序因當
    事人死亡而當然停止者，在其法定繼承人全體依法承受訴訟
    以前，法院不得逕為關於本案之裁判。查上訴人羅文廷及視
    同上訴人李栩辰、羅文甫經合法通知後，均未於109年4月24
    日到場，原法院依被上訴人之聲請而為一造辯論，並定於1
    週後之同月30日宣判乙節，有原法院送達證書及言詞辯論筆
    錄可稽（原審卷第157、159、161頁及第235至236頁）。然
    羅文甫於原法院宣判前之109年4月27日已死亡，未於言詞辯
    論期日到庭，又未曾提出書狀作何聲明、陳述，難認原判決
    係本於羅文甫辯論所為之裁判。依前開說明，於羅文甫死亡
    後，訴訟程序於有繼承人、遺產管理人或其他依法令應續行
    訴訟之人承受訴訟以前當然停止，原法院不得為關於本案之
    訴訟行為，亦不得宣示裁判，則原法院仍於109年4月30日宣
    示裁判，於法自有未合，兩造於本院指摘原法院就此部分於
    程序上有重大之瑕疵，應予發回更審等語，並非無據。
五、而按第一審之訴訟程序有重大之瑕疵者，第二審法院得廢棄
    原判決，而將該事件發回原法院，並得不經言詞辯論為之，
    民事訴訟法第451條第1項、第453條定有明文。次按送達於
    應受送達人之住居所、事務所或營業所行之。民事訴訟法第
    136條第1項前段定有明文。所謂「住居」乃應受送達人安息
    休養之所，不問其一時的與繼續的也，故家屋旅舍船舶皆是
    （該條立法理由參照）。民法第20條第1項規定，依一定事
    實，足認以久住之意思，住於一定之地域者，即為設定其住
    所於該地。顯見我國民法關於住所之設定，兼採主觀主義及
    客觀主義之精神，如當事人主觀上有久住一定地域之意思，
    客觀上亦有住於一定地域之事實，該一定之地域即為其住所
    。而判斷有無「久住之意思」，自應依客觀之「一定事實」
    探究並認定之。至「一定事實」，包括戶籍登記、居住情形
    、家屬概況、對外連繫等項均屬之。依一定事實，足認以廢
    止之意思離去其住所者，即為廢止其住所，固為民法第24條
    所明定。然離去其住所（如留學、就業、服役、服刑、避債
    等），如有歸返之意，尚不得遽認廢止其住所。而法院對應
    為送達之處所已為相當之探查，仍不知其應為送達之處所何
    在，始認有應為送達之處所不明之情形，得依民事訴訟法第
    149條第1項第1款規定准他造當事人之聲請為公示送達。倘
    被告係因未受合法通知致未到場應訴，第一審法院遽依原告
    之聲請，准由其一造辯論而為判決，其訴訟程序自有重大瑕
    疵（最高法院69年台上字第3752號裁判意旨參照）。經查，
    被上訴人起訴時，上訴人李明俐之戶籍設於新北市○○區○○路
    0段000號4樓「新店○○○○○○○○」，原法院認李明俐之應受送
    達處所不明，就本件起訴狀繕本、聲請狀繕本及109年4月24
    日上午9時25分言詞辯論期日通知書，對李明俐為公示送達
    ，嗣上訴人、視同上訴人於言詞辯論期日均未到場，原法院
    乃依被上訴人之聲請為一造辯論判決，該判決亦於109年5月
    13日對李明俐為公示送達乙節，有前開戶籍謄本及原法院公
    示送達之公告及送達證書可按（原法院卷第115頁、第145至
    149頁、第261至265頁）。然李明俐係於105年11月22日遭新
    店市戶政事務所自其設籍之「新北市○○區○○路000號」（下
    稱檳榔路址），逕為住址變更登記於該所，有其遷徙紀錄資
    料查詢結果可按，其遭強制遷出前之上開戶籍地既為其子即
    上訴人羅文廷之住所，則該址是否不得資為推定李明俐住所
    之依據，或李明俐已廢止該戶籍地址為住所，變更意思以其
    他地域為住所，而無歸返之意思等各情，即不無詳加研求之
    餘地。況得發生合法送達效力之「住居所」，其範圍大於「
    住所」，原法院僅以李明俐經起訴時之戶籍地址設在戶政事
    務所內，即謂其應受送達處所不明，對李明俐為公示送達，
    而未依職權探究李明俐是否確有不再以前開「檳榔路址」為
    其住居所之真意，依上說明，自不生合法送達之效力。是原
    法院於言詞辯論期日逕依被上訴人之聲請，准由其就李明俐
    部分為一造辯論而為判決，其訴訟程序自有重大瑕疵，且因
    李明俐於本院未同意由本院就該事件為實體之裁判，以補正
    上開訴訟程序之瑕疵，為維持當事人審級制度之利益，自有
    將本件發回原法院更為裁判之必要，上訴意指雖未指摘及此
    ，惟原判決既有上開重大之瑕疵，自屬無可維持，爰不經言
    詞辯論，由本院將原判決廢棄，發回原法院更為裁判，以符
    法制。末原判決對上訴人李明俐送達不合法，且被上訴人在
    本院減縮應受判決事項之聲明，案經發回，應另為適法之處
    理，併此敘明。
六、據上論結，本件上訴為有理由，依民事訴訟法第451條第1項
    、第453條，判決如主文。
中　　華　　民　　國　　110 　年　　4 　　月　　7 　　日
              民事第八庭    
                  審判長法  官  陳邦豪
                        法  官  湯美玉
                        法  官  胡芷瑜
正本係照原本作成。
不得上訴。
中　　華　　民　　國　　110 　年　　4 　　月　　7 　　日

                        書記官  莊智凱



附表（被上訴人減縮後聲明表）：
編號 債務種類 本金（新台幣） 起訴前之利息 起訴後遲延利息 違約金 1 信用卡債務 6871元 104年3月3日起至同年8月31日止，按週年利率20％計算之利息。 自104年9月9日起至清償日止，按年利率15%利算之利息。 無 2 通信貸款債務 492,028元 無 無 104年3月3日起至清償日止，按週年利率17.5％計算之違約金。 3 通信貸款債務 4791元 無 無 104年3月3日起至清償日止，按週年利率18.5％計算之違約金。 4 現金卡債務 459990元 104年3月3日起至同年8月31日止，按週年利率18.25％計算之利息 104年9月1日起至清償日止，按週年利率15%利算之利息。  5 金融卡債務 17255元 104年3月3日起至同年8月31日，按週年利率20％計算之利息。 104年9月1日至清償日止，按週年利率15%利算之利息。